【裁判字號】    94,重訴,19
【裁判日期】    950301
【裁判案由】    分割共有物等
【裁判全文】
臺灣臺東地方法院民事判決              94年度重訴字第19號
原      告  甲○○
            乙○○
共      同
訴訟代理人  吳漢成律師
被      告  丙○○
            戊○○
            丁○○
共      同
訴訟代理人  陳信伍律師
上列當事人間請求分割共有物等事件，本院於民國95年2月15日
言詞辯論終結，判決如下：
    主      文
被告丙○○、戊○○、丁○○應分別給付原告甲○○各新臺幣參
拾參萬貳仟壹佰拾伍元，及被告丙○○自民國九十四年十二月十
一日起；被告戊○○自民國九十四年十一月二十九日起；被告丁○○自民國九十四年十一月二十九日起，均至清償日止按年息百
分之五計算之利息。
原告其餘之訴駁回。
訴訟費用由被告負擔百分之三，餘由原告負擔。
本判決原告勝訴部分，得為假執行。但被告丙○○、戊○○、丁○○如各以新臺幣參拾肆萬元預供擔保，免為假執行。
原告其餘假執行之聲請駁回。
    事實及理由
一、原告主張: 如附表一所示之系爭房地，為兩造辦妥繼承公同
    共有登記之不動產，兩造於辦妥繼承登記後即協議終止公同
    共有關係，並達成如附表四所示祖厝坐落之土地及房屋由原
    告二人共同繼承，被告同意僅就其他部分按5人之比例協議
    分割。但對分割方法迭有不同意見，被告於民國94年8月31
    日向臺東縣政府申請調處，經臺東縣政府於同年11月1日函
    復調處結果後，原告深表不服，爰依民法第830條第2項準用
    同法第823條規定，提起本件分割共有物之訴。其分割方法
    為: (1)如附表四所示之土地及其上建物為祖厝，依習俗由男
    方繼承，被告亦同意由原告取得並維持權利範圍2分之1之分
    別共有關係，(2)被告取得如附表二所示之6筆土地，由被告
    各保有權利範圍3分之1之分別共有關係，(3)原告取得如附表
    三所示之7筆土地，並各保有權利範圍2分之1之分別共有關
    係，(4)依上開土地公告現值及房屋現值計算，被告所分得之
    土地價值超過原告所取得之房地價值共為新臺幣 (下同)3,3
    86,766元，此部分依民法第824條第3項規定，應由被告以現
    金補償原告。再兩造之被繼承人劉金儒生前娶有一越南籍妻
    子崔雪香，因越南人無法取得不動產，故本件辦理公同共有
    繼承登記時，只有兩造具名。然辦理系爭房地繼承登記必先
    繳納遺產稅，就崔雪香應繳遺產稅部分計1,660,579元，系
    爭房地既登記在兩造5人名下，崔雪香之遺產稅部分亦應由
    兩造均攤，即每人應負擔332,115元。原告甲○○代被告繳
    付上開遺產稅後方能辦妥系爭房地公同共有繼承登記，就代
    繳遺產稅言，被告係無法律上原因而受有此部分之利益而致
    原告甲○○受有此部分之損失，自屬不當得利。依民法第17
    9條不當得利之法律關係，亦得請求被告返還此部分之分攤
    費用等語，並聲明: (1)請准將如附表一所示之房地分割予兩
    造，由被告取得如附表二所示之土地，權利範圍各3分之1分
    別共有關係，原告取得如附表三及附表四所示之房地，權利
    範圍各2分之1分別共有關係。(2)被告應連帶給付原告3,386,
    766元，及自起訴狀繕本送達被告翌日起至清償日止，按年
    息5%計算之利息。(3)被告應分別給付原告甲○○各332,115
    元，及自起訴狀繕本送達被告翌日起至清償日止，按年息5%
    計算之利息。(4)第2、3項聲明部分願供擔保請准宣告假執行
    。
二、被告則以: 同意分割共有物，惟不同意原告所提之分割方案
    ，就崔雪香遺產稅部分，每人應負擔332,115元及其法定遲
    延利息同意分別給付予原告甲○○。就原告所提出之分割方
    案言，被告並未同意如附表四所示之房地由原告取得。雖被
    告申請臺東縣政府調處分割僅10筆公同共有土地，惟未申請
    部分仍應維持公同共有關係，不同意由原告共同取得祖厝之
    房地。再原告所提分割方案竟將農業區土地分給被告，而欲
    取得住宅區之土地，其分割方法顯有失公平，應將所有如附
    表一所示之房地，依原告5分之2，被告5分之3之比例分割，
    兩造內部均維持分別共有關係，或將如附表三所示部分土地
    分由被告取得，如附表二所示土地由原告取得，如附表四所
    示之房地再由兩造協議，應較為可行。本件係原告不服臺東
    縣政府調處結果而提起，應以臺東縣政府調處之範圍為本件
    分割共有物之範圍，以調處之方案為本件分割之方案等語，
    資為抗辯，並聲明: 原告之訴及假執行之聲請均駁回，如受
    不利之判決，願供擔保請准宣告免為假執行。
三、本件兩造之父即被繼承人劉金儒於93年4月1日死亡，遺有如
    附表一所示之房屋土地及存款1,115,425元，繼承人為其越
    南籍妻子崔雪香及子即原告2人、女即被告3人等共6人。原
    告甲○○於同年12月28日申報遺產稅應納稅額為9,963,476
    元，並於完納遺產稅後於94年6月14日以繼承為登記原因，
    將如附表一所示之土地登記為兩造公同共有。嗣被告於94年
    8月31日委請訴外人賴秋霖向臺東縣政府不動產糾紛調處委
    員會申請調處坐落臺東縣臺東市○○段40、40之1、43地號
    ，馬蘭段1758、1764、1810、1806地號及梧州段473、474、
    474之1地號等10筆土地之分割事宜，於該委員會94年10月27
    日調處會議當時，原告提出: (1)方案一: 將財產權利分為7
    份，納入被繼承人之越籍新娘及母親，(2)方案二: 不動產部
    分由原告取得，再以現金3,000,000元補償被告。被告則另
    提出依原告5分之2公同共有 (應係分別共有之誤)，被告5
    分之3公同共有 (應係分別共有之誤)分割之甲、乙兩案 (
    各方案，詳見本審卷第132頁至第137頁)。經該委員會決議
    採被告所提之甲案通過，並於94年11月1日函知兩造。原告
    不服，依直轄縣市不動產糾紛調處委員會設置及調處辦法第
    18條規定，於收受通知後15日內提起本件訴訟之事實。有戶
    籍謄本 (見本審卷第38頁至第46頁)、繼承系統表 (見本審
    卷第37頁)、財政部臺灣省南區國稅局遺產稅核定通知書 (
    見本審卷第27頁、第28頁、第47頁、第48頁)、該局臺東縣
    93年度遺產稅繳款書 (見本審卷第29頁)、土地登記謄本 (
    見本審卷第57頁至第88頁)、臺東縣稅捐稽徵處房屋稅籍證
    明書 (見本審卷第49頁至第51頁)、臺東縣政府不動產糾紛
    調處紀錄表 (見本審卷第27頁)等件附卷可稽，並經本院依
    職權調取臺東縣政府調處資料查閱無訛，亦有臺東縣政府94
    年11月30日府地籍字第0940092708號函附全部調處資料 (見
    本審卷第94頁至第142頁)在卷足憑，兩造對此均不爭執，自
    堪信為真實。經本院協調兩造確認爭點為: (1)兩造是否同意
    就附表一所示之房地終止公同共有關係或只就臺東縣政府調
    處之10筆土地合意終止公同共有關係? (2)分割方案以何案較
    為妥適? 本院自應依此而為審究。
四、經查:
(一)按當事人於言詞辯論時為訴訟標的之捨棄或認諾者，應本於
    其捨棄或認諾為該當事人敗訴之判決。民事訴訟法第384條
    定有明文。本件原告甲○○主張為辦理本件公同共有繼承登
    記，須先完納遺產稅，而依國稅局核定之遺產稅共計9,963,
    476元，應由繼承人6人均攤，每位繼承人應繳納1,660,579
    元，其中崔雪香部分已由原告甲○○代繳，此部分應由兩造
    分擔，即每人應負擔崔雪香遺產稅部分332,115元 (即1,660
    ,579 元÷5＝332,115元)。為此，依不當得利之法律關係，
    請求被告返還此部分之分擔額，及各自起訴狀繕本送達被告
    之翌日起至清償日止按年息5%計算之法定遲延利息。被告對
    原告甲○○此部分之主張除於準備程序表示同意給付外 (見
    本審卷第172頁)，復於言詞辯論時認諾原告甲○○之請求 (
    見本審卷第214頁)，依上說明，就原告甲○○此部分之聲明
    (即訴之聲明第3項)，自應為被告敗訴之判決。
(二)次按公同共有人之權利義務，依其公同關係所由規定之法律
    或契約定之。除前項之法律或契約另有規定外，公同共有物
    之處分，及其他之權利行使，應得公同共有人全體之同意。
    繼承人有數人時，在分割遺產前，各繼承人對於遺產全部為
    公同共有。繼承人得隨時請求分割遺產，民法第828條、第
    1164條前段分別定有明文。是繼承人欲終止其間之公同共有
    關係，惟有以分割遺產之方式為之。至最高法院37年上字第
    7357號判例所謂公同共有關係得由公同共有人中之一人或數
    人向其他公同共有人表示終止公同共有關係之意思表示，係
    就民法第829條所定不得請求分割公同共有物之公同共有關
    係所為之詮釋，與遺產得隨時請求分割者，自屬有間，尚無
    民法第829條規定適用之餘地。自無上開判例適用之可言。
    終止遺產之公同共有關係，應以分割方式為之，將遺產之公
    同共有關係終止改為分別共有關係，性質上亦屬分割遺產方
    法之一，而共有物之分割並無土地法第34條之1第1項之適用
    。故欲將遺產之公同共有關係變更 (即分割)為分別共有關
    係，依民法第828條第2項規定，應經全體共有人同意始得為
    之 (最高法院82年度臺上字第748號判決參照)。本件原告起
    訴請求分割公同共有物，主張兩造就如附表一所示之不動產
    已辦妥公同共有繼承登記，且兩造已達成終止公同共有關係
    之共識等語，復於本院準備程序進行時，一再表明本件訴訟
    標的係「分割共有物」而非「分割遺產」等語 (見本審卷第
    193頁背面、第201頁、第202頁)，甚至於言詞辯論期日，再
    表明本件訴訟標的係依民法第830條第2項準用同法第823條
    規定請求 (見本審卷第214頁)，則原告未以其餘繼承人為被
    告，請求分割遺產前，遽以請求分割共有物，依上說明，即
    屬於法無據，不能准許。況本件被繼承人劉金儒於93年4月1
    日死亡，有戶籍謄本在卷可證 (見本審卷第38頁)，其繼承
    人有妻崔雪香、子甲○○、乙○○，女丙○○、戊○○、丁○○等6人，復有繼承系統表 (見本審卷第37頁)、戶籍謄本
    (見本審卷第39頁至第46頁)等件附卷可佐。劉金儒死亡後留
    有如附表一所示之房地及存款3筆共1,115,425元之財產，亦
    有財政部臺灣省南區國稅局遺產稅核定通知書 (見本審卷第
    47頁至第48頁)附卷足憑。其中繼承人之崔雪香為越南人，
    依內政部90年3月23日 (90)台內地字第9004760號函明示:
    越南政府對我國人民在該國取得 (含繼承)或設定土地權利
    並無互惠規定，故依土地法第18條平等互惠規定，越南人不
    得在我國取得或設定土地權利。故無法就如附表一所示之不
    動產與兩造為公同共有之繼承登記，惟土地法第18條規定乃
    在規範外國人取得土地權利之限制，並未排除民法上揭有關
    繼承規定之適用，也無剝奪崔雪香繼承權之意 (高雄高等行
    政法院89年度訴字第882號判決參照)。崔雪香並未拋棄繼承
    ，復有本院民事紀錄科查詢表 (見本審卷第210頁)附卷足證
    ，是崔雪香就劉金儒所遺如附表一所示之房地，雖不能以自
    己名義為公同共有之繼承登記，然對劉金儒之遺產言，亦應
    與兩造均分而擁有相同之應繼分亦極為灼然。是原告就被繼
    承人之遺產即系爭房地請求分割，而未列繼承人崔雪香為當
    事人之一造，亦有未當。末按民法第1164條所定之遺產分割
    ，係以遺產為一體，整個的為分割，而非以遺產中各個財產
    之分割為對象，亦即遺產分割之目的在遺產公同共有關係全
    部之廢止，而非各個財產公同共有關係之消滅 (最高法院88
    年度臺上字第2837號判決參照)。本件原告訴請分割之房地
    即如附表一所示之不動產，土地部分均為兩造公同共有之繼
    承登記，有上述土地登記謄本在卷可證，房屋部分亦皆登記
    為劉金儒所有，復有臺東縣稅捐稽徵處房屋稅籍證明書附卷
    可考 (見本審卷第49頁至第51頁)，然就被繼承人劉金儒之
    存款遺產部分1,115,425元卻未併予請求分割，依上說明，
    原告此部分分割之請求，自屬無據甚明。
(三)被繼承人之遺產在未分割遺產前，全部為繼承人公同共有，
    繼承人僅能以分割遺產之方式就遺產全部終止公同共有關係
    ，而不能僅就部分遺產以分割共有物之方式來終止公同共有
    關係已如前述。是原告訴之聲明第一、二項即屬於法無據，
    不能准許。兩造協調後確認之爭點，已與本件判斷毫無影響
    ，自無庸一一再予審究，附此敘明。
五、綜上所述，本件原告甲○○請求被告分擔其代崔雪香繳納遺
    產稅部分，既經被告認諾，自屬有理，應予准許。至原告逾
    前開部分之請求，依上說明，核屬無據，應予駁回。再按本
    於被告認諾所為之判決，法院應依職權宣告假執行。民事訴
    訟法第389條第1項第1款定有明文。本件原告甲○○勝訴部
    分係經被告認諾而為被告敗訴之判決，自應依職權宣告假執
    行。又被告陳明願供擔保，請准宣告免為假執行，經核無不
    合，爰酌定相當之擔保金額予以准許。至原告敗訴部分，其
    假執行之聲請已失所附麗，應予駁回。
六、據上論結，本件原告之訴為一部有理由，一部無理由，依民
    事訴訟法第79條、第85條第1項前段、第389條第1項第1款、
    第392條第2項，判決如主文。
中    華    民    國    95    年    3     月     1     日
                  民事庭審判長法  官  王漢章
                              法  官  簡芳潔
                              法  官  曾宗欽
以上正本係照原本作成。
如對本判決上訴，須於判決送達後20日內向本院提出上訴狀。
中    華    民    國    95    年    3     月     1     日
                              書記官  蕭家玲
附表一：(面積為平方公尺)
┌──┬──────────┬────┬────┬─────┐
│類別│地號或門牌號碼      │面積    │權利範圍│備     註 │
├──┼──────────┼────┼────┼─────┤
│土地│臺東市○○段40地號  │1916    │公同共有│          │
│    │                    │        │1分之1  │          │
├──┼──────────┼────┼────┼─────┤
│ "  │同段40之1地號       │4140    │   "    │          │
├──┼──────────┼────┼────┼─────┤
│ "  │同段43地號          │1871    │   "    │          │
├──┼──────────┼────┼────┼─────┤
│ "  │同段38地號          │991     │   "    │          │
├──┼──────────┼────┼────┼─────┤
│ "  │臺東市○○段1758地號│440     │   "    │          │
├──┼──────────┼────┼────┼─────┤
│ "  │同段1764地號        │342     │   "    │          │
├──┼──────────┼────┼────┼─────┤
│ "  │同段1806地號        │676     │   "    │          │
├──┼──────────┼────┼────┼─────┤
│ "  │同段1810地號        │422     │   "    │          │
├──┼──────────┼────┼────┼─────┤
│ "  │臺東市○○段473地號 │540．8  │   "    │          │
│    │                    │        │        │          │
├──┼──────────┼────┼────┼─────┤
│ "  │同段474地號         │1139．03│   "    │          │
│    │                    │        │        │          │
├──┼──────────┼────┼────┼─────┤
│ "  │同段474之1地號      │579．28 │   "    │          │
├──┼──────────┼────┼────┼─────┤
│ "  │同段474之2地號      │195．3  │   "    │          │
├──┼──────────┼────┼────┼─────┤
│ "  │臺東市○○段1125地號│625     │公同共有│          │
│    │                    │        │3分之1  │          │
├──┼──────────┼────┼────┼─────┤
│ "  │同段1129地號        │495     │公同共有│          │
│    │                    │        │3分之2  │          │
├──┼──────────┼────┼────┼─────┤
│ "  │同段1132地號        │154     │公同共有│          │
│    │                    │        │1分之1  │          │
├──┼──────────┼────┼────┼─────┤
│ "  │同段1136地號        │61      │   "    │          │
├──┼──────────┼────┼────┼─────┤
│ "  │臺東市○○段464之1地│203．09 │   "    │          │
│    │號                  │        │        │          │
├──┼──────────┼────┼────┼─────┤
│房屋│臺東市○○街38巷10弄│136．8  │持分比率│劉金儒為納│
│    │3號                 │        │1分之1  │稅義務人  │
├──┼──────────┼────┼────┼─────┤
│ "  │臺東市○○街38巷10弄│103．5  │持分比率│    "     │
│    │5號                 │        │0．33333│          │
├──┼──────────┼────┼────┼─────┤
│ "  │臺東市○○街38巷10弄│185．6  │持分比率│    "     │
│    │9號                 │        │0．33333│          │
└──┴──────────┴────┴────┴─────┘
附表二：(面積為平方公尺)
┌──┬──────────┬────┬────┬─────┐
│類別│地號或門牌號碼      │面積    │權利範圍│備     註 │
├──┼──────────┼────┼────┼─────┤
│土地│臺東市○○段40地號  │1916    │公同共有│          │
│    │                    │        │1分之1  │          │
├──┼──────────┼────┼────┼─────┤
│ "  │同段40之1地號       │4140    │   "    │          │
├──┼──────────┼────┼────┼─────┤
│ "  │同段43地號          │1871    │   "    │          │
├──┼──────────┼────┼────┼─────┤
│ "  │同段38地號          │991     │   "    │          │
├──┼──────────┼────┼────┼─────┤
│ "  │臺東市○○段1758地號│440     │   "    │          │
├──┼──────────┼────┼────┼─────┤
│ "  │同段1764地號        │342     │   "    │          │
└──┴──────────┴────┴────┴─────┘
附表三：(面積為平方公尺)
┌──┬──────────┬────┬────┬─────┐
│類別│地號或門牌號碼      │面積    │權利範圍│備     註 │
├──┼──────────┼────┼────┼─────┤
│ "  │臺東市○○段1806地號│676     │公同共有│          │
│    │                    │        │1分之1  │          │
├──┼──────────┼────┼────┼─────┤
│ "  │同段1810地號        │422     │   "    │          │
├──┼──────────┼────┼────┼─────┤
│ "  │臺東市○○段473地號 │540．8  │   "    │          │
│    │                    │        │        │          │
├──┼──────────┼────┼────┼─────┤
│ "  │同段474地號         │1139．03│   "    │          │
│    │                    │        │        │          │
├──┼──────────┼────┼────┼─────┤
│ "  │同段474之1地號      │579．28 │   "    │          │
├──┼──────────┼────┼────┼─────┤
│ "  │同段474之2地號      │195．3  │   "    │          │
├──┼──────────┼────┼────┼─────┤
│ "  │臺東市○○段464之1地│203．09 │   "    │          │
│    │號                  │        │        │          │
└──┴──────────┴────┴────┴─────┘
附表四：(面積為平方公尺)
┌──┬──────────┬────┬────┬─────┐
│類別│地號或門牌號碼      │面積    │權利範圍│備     註 │
├──┼──────────┼────┼────┼─────┤
│ "  │臺東市○○段1125地號│625     │公同共有│          │
│    │                    │        │3分之1  │          │
├──┼──────────┼────┼────┼─────┤
│ "  │同段1129地號        │495     │公同共有│          │
│    │                    │        │3分之2  │          │
├──┼──────────┼────┼────┼─────┤
│ "  │同段1132地號        │154     │公同共有│          │
│    │                    │        │1分之1  │          │
├──┼──────────┼────┼────┼─────┤
│ "  │同段1136地號        │61      │   "    │          │
├──┼──────────┼────┼────┼─────┤
│房屋│臺東市○○街38巷10弄│136．8  │持分比率│劉金儒為納│
│    │3號                 │        │1分之1  │稅義務人  │
├──┼──────────┼────┼────┼─────┤
│ "  │臺東市○○街38巷10弄│103．5  │持分比率│    "     │
│    │5號                 │        │0．33333│          │
├──┼──────────┼────┼────┼─────┤
│ "  │臺東市○○街38巷10弄│185．6  │持分比率│    "     │
│    │9號                 │        │0．33333│          │
└──┴──────────┴────┴────┴─────┘


司法院資訊處製作；財團法人民間司法改革基金會備份。
